臺灣臺北地方法院刑事判決　　　　　　　95年度易字第1560號
公　訴　人　臺灣臺北地方法院檢察署檢察官
被　　　告　丙○○
上列被告因背信案件，經檢察官提起公訴（95年度偵字第13856
號），本院判決如下：
    主  文
丙○○連續為他人處理事務，意圖為第三人不法之利益，而為違
背其任務之行為，致生損害於本人之財產，處有期徒刑拾月。
    事  實
一、丙○○自民國94年3 月起，擔任全可達國際企業股份有限公
    司（址設臺北市○○路○ 段68號1 樓，下稱全可達公司）之
    業務副理，是為全可達公司處理招攬業務及確認客戶信用狀
    況等事務之人，丙○○明知騰歡企業有限公司（下稱騰歡公
    司）首次向全可達公司購貨，對於此種首次交易之客戶，經
    全可達公司負責人甲○○及經理葉政興指示丙○○應實地勘
    查，並指示應訂立契約作為交易證明，並應要求騰歡公司給
    付現金或即期支票，詎丙○○竟基於意圖為騰歡公司不法利
    益之概括犯意，違背上述調查任務，未至騰歡公司勘查其營
    運狀況，亦未就騰歡公司進行任何信用調查，未訂立買賣之
    書面契約，又ㄧ再向甲○○、葉政興表示騰歡公司負責人為
    伊舊識，可以信任，伊曾至現場勘查，信用應無問題，12月
    份交易定可給付現金或即期支票云云，據此說服全可達公司
    於94年11月、12月間如附表所示時間，連續6 次出貨於騰歡
    公司（總價新臺幣【下同】2,549,075 元），且僅於94年12
    月初收取發票人為騰歡公司、發票日94年12月30日、金額70
    1,925 元、支票號碼BI0000000 號、付款人臺灣土地銀行古
    亭分行之遠期支票1 張，用以給付附表編號1 至3 所示貨款
    及5 ％稅金，惟上開支票屆期不獲兌現，騰歡公司人去樓空
    ，如附表所示貨款追索無著，致生損害於全可達公司之財產
    ，始悉上情。
二、案經被害人全可達公司委由法定代理人甲○○訴由臺灣臺北
    地方法院檢察署檢察官偵查起訴。
    理  由
一、證據能力之判斷：
    被告丙○○對於下列各項證據方法，均未爭執其證據能力，
    並同意作為證據（見本院卷第15至16頁），本院審酌其作成
    時之情況，認為並無不適當之情事，均得作為證據。
二、認定事實所憑之證據及理由：
    訊據被告固不否認：伊偶遇10年前客戶「郭清和」，進而洽
    談騰歡公司向全可達公司訂購電解水機之交易，但矢口否認
    有何背信犯行，辯稱：伊於94年11月間有去騰歡公司拜訪1
    次，但並未保證騰歡公司信用沒問題，甲○○、葉政興雖叫
    伊簽約，但沒有拿契約書給伊，故沒有簽約，徵信非伊工作
    範圍，支票係騰歡公司寄到全可達公司，伊有叫會計小姐郭
    淑鈴去徵信，出貨乃經全可達公司負責人葉佳璋同意，伊並
    無擅自叫貨云云。惟查：
  (一)被告自94年3 月起擔任全可達公司業務副理一職，負責與客
    戶洽談業務，被告於94年11月間，偶遇10年前交易客戶「郭
    清和」，遂透過「郭清和」洽得騰歡公司向全可達公司訂購
    電解水機1 批，全可達公司即陸續於附表所示時間運送附表
    所示貨品至雲林縣斗六新竹貨運站，嗣全可達公司僅收取發
    票人為騰歡公司、發票日94年12月30日、金額701,925 元、
    支票號碼BI0000000 號、付款人臺灣土地銀行古亭分行之遠
    期支票1 張，但該紙支票於94年12月30日當天提示不獲兌現
    ，全可達公司對騰歡公司如附表所示之貨款均未收回，因而
    受有財產上損害等事實，為被告所不爭（見偵查卷第28至30
    、36至37頁），並據告訴代理人甲○○於警詢、偵查中指訴
    綦詳（見偵查卷第16至20、46至48頁），核與證人葉政興、
    郭淑鈴之證述相符（見偵查卷第67至69頁、第48頁），並有
    支票正反面、退票理由單各1 份及出貨單7 張在卷可按（見
    偵查卷第54至57頁），堪以認定。從而，本件爭點在於被告
    有無意圖為第三人之不法利益而為違背其任務之行為。
  (二)關於全可達公司與騰歡公司交易之徵信作業程序，據證人葉
    政興即全可達公司經理具結證述：「（問：與騰歡公司交易
    前，有無對該公司為徵信？）有的，當時是丙○○去作徵信
    的，我們有請丙○○去作基本的徵信，我也有告知被告要擬
    定合約載明付款時間、付款條件及契約才可以出貨，我並請
    丙○○至現場去看…該支票我們會計本來是不收的，因為我
    們既然沒有收到現金，就要收即期的票，但騰歡公司開的是
    1 個月之後的。原本會計是不收的，連上游的廠商也不收，
    但丙○○ㄧ直說沒有問題，後來說要去騰歡公司換，但丙○○說騰歡公司也拒絕再換，我就表示如果不換即期的票，我
    就不再接騰歡公司。丙○○就說，騰歡公司接下來還有案子
    ，接下來的貨款ㄧ定是用即期支票，所以我們後來還是再出
    貨」等語綦詳（見偵查卷第67至68頁），告訴代理人甲○○
    亦具結證稱：「一般我們公司第一次和新的廠商交易，都會
    要求支付現金，因為這次是被告的朋友，所以我們才通融用
    支票…當時我們是覺得第1 次的貨款還沒有收回來就要出第
    2 次，我們有要求被告去現場看」等語（見偵查卷第47頁）
    ，綜合上情，可知依照全可達公司一般業務流程，對於第1
    次交易對象之騰歡公司，本應至現場勘查騰歡公司之營運狀
    況、簽訂書面契約、並以現金或即期支票給付貨款，始符作
    業程序。
  (三)至於被告有無履行上述徵信程序，被告固辯稱：「我有去該
    家公司了解，該公司在桃園縣龜山鄉○○路46號，我是於94
    年11月去調查的」云云（見偵查卷第37頁），但依其自稱：
    「我曾於94年11月29日要到高雄出差，我順路跑過去看，約
    騰歡企業有限公司郭清和至工地看，當時我只是去暸解有無
    這個工地，因工地當時沒有住址，所以貨先寄到新竹貨運站
    址」、「我只是利用出差順路過去看一下而已」云云（見偵
    查卷第29至30頁），查桃園縣龜山鄉○○路46號廠房之租用
    情形，據證人戊○○即該屋所有人於本院審理中證稱：「租
    給丁○○」、「租約是打2 年。94年9 月15日至96年9 月14
    日」（見本院卷第78至79頁），證人乙○○即房屋仲介人員
    亦證述：「我們都仲介林口、龜山一帶，專門做廠房及倉庫
    的仲介業務」、「（問：桃園龜山鄉○○村○○路46號廠房
    有無仲介過？）有，這是間倉庫」、「那3 個人有說是要做
    倉庫及辦公室，廠房裡面他們租了以後有去隔一間辦公室」
    等情（見本院卷第109 頁），且有廠房租賃契約書、騰歡公
    司營利事業登記證及丁○○身分證影本足憑（見本院卷第81
    至90頁），堪以認定丁○○自94年9 月初即以騰歡公司名義
    承租桃園縣龜山鄉○○路46號作為倉庫及辦公室使用，此與
    被告陳稱伊於94年11月29日勘查現場乃「工地」、「沒有住
    址」云云，顯有不符。再據證人葉政興即全可達公司經理具
    結證述：「他是告知我們他有去現場去看，在94年底發生第
    一次跳票時，丙○○才告知我們他當時沒有去現場看，我就
    請他帶我們去現場，結果他當時才表示他連現場在那裡都不
    知道」等語明確（見偵查卷第68頁），告訴代理人甲○○亦
    結稱：「跳票後我是有在臺中，當時被告是和我在ㄧ起，我
    問被告『他不是你朋友嗎？為何會跳票？』問他工地在何處
    ，被告也答不出來，問他貨送到那裡，他說送到貨運站」等
    語（見偵查卷第47至48頁），均指稱被告前已承認未實地勘
    查之事實。基此，被告於本案偵審中始改稱：曾至桃園縣龜
    山鄉○○路46號實地勘查云云，即難遽信。
  (四)復就騰歡公司給付遠期支票一事，證人郭淑鈴即全可達公司
    會計亦具結證稱：「之前是因為支票的發票日期不對，本來
    應該要開94年11月30日，但是他發票日期是寫12年30日，所
    以我請被告拿去給發票人更改，但他ㄧ直沒有拿去更改，遲
    至12月被告又拿出那張票請我去照會銀行，銀行告知我這家
    公司是5 月才開戶的，ㄧ切往來正常，後來被告就ㄧ直要我
    把票軋進去，我到12月5 日才把票軋到戶頭裏，該張票是騰
    歡公司的票，付款的銀行我不記得，只記得是古亭分行」（
    見偵查卷第48頁），與證人葉政興證述：「騰歡公司開的是
    1 個月之後的。原本會計是不收的，連上游的廠商也不收」
    等節相符（見偵查卷第68頁），基此，全可達公司於94年11
    月24日第3 次出貨後，本要求騰歡公司開立之支票最遲應為
    94年11月30日始可，但騰歡公司開立之支票係94年12月30日
    ，相隔1 個月之久，證人郭淑鈴遂告知被告應向騰歡公司換
    票，惟被告並未換票，至94年12月初又提出同一紙支票要求
    郭淑鈴照會等情，益證被告明知騰歡公司給付貨款所使用之
    1 個月期支票難為全可達公司所接受。況就騰歡公司之票信
    觀察，據證人郭淑鈴所述，其於94年12月初向銀行查詢結果
    ，騰歡公司係於94年5 月間之新開戶等情，可見被告明知騰
    歡公司在銀行開戶未滿1 年，此在一般徵信實務上，無法評
    估其信用，仍屬於高風險之狀況，被告卻仍要求證人郭淑鈴
    接受該紙支票並繼續出貨，其意圖為騰歡公司之不法利益甚
    明。且據證人葉政興證稱：「丙○○ㄧ直說沒有問題，後來
    說要去騰歡公司換，但丙○○說騰歡公司也拒絕再換，我就
    表示如果不換即期的票，我就不再接騰歡公司。丙○○就說
    ，騰歡公司接下來還有案子，接下來的貨款ㄧ定是用即期支
    票，所以我們後來還是再出貨」等語明確（見偵查卷第67至
    68 頁） ，顯見被告對於騰歡公司上述開票之高風險情形置
    若罔聞，仍向證人葉政興擔保可以繼續出貨，甚據證人郭淑
    鈴所言：「丙○○在11月底時，就沒有和老闆和經理報備，
    直接請別的廠商進貨，要出貨給騰歡公司」等情（見偵查卷
    第48 頁） ，已足證明被告就全可達公司與騰歡公司如附表
    所示之6 筆交易，均未善盡為全可達公司評估交易風險之任
    務。
  (五)再就被告未履行上述徵信任務之行為與全可達公司所受財產
    損害間之因果關係而言，被告雖矢口否認有向甲○○、葉政
    興保證騰歡公司信用沒問題云云，但被告亦不否認伊於10年
    前曾與自稱「郭清和」之人進行交易，偶遇「郭清和」而促
    成本件交易等情，是告訴代理人甲○○、證人葉政興指稱被
    告一再表示與騰歡公司人員熟識等情，應非子虛。又據被告
    於偵查中自陳：「（問：你是否有保證騰歡公司之信用狀況
    沒有問題？）是的，經過我業務調查後，我是認為沒有問題
    」等情不諱（見偵查卷第37頁），對照告訴代理人甲○○於
    偵查中具結證稱：「因為騰歡公司是他朋友在經營的，而且
    他ㄧ直強調，這是他的朋友，他ㄧ定會負責」等語（見偵查
    卷第47頁）及證人葉政興證稱：「丙○○說他和騰歡公司很
    熟，絕對沒有問題，他說因為他在10年前就有和該公司接頭
    的人配合過」等語（見偵查卷第68頁），衡諸上情，可知全
    可達公司與騰歡公司交易時，並未簽訂契約，且至第3 次出
    貨後，仍僅有1 張遠期支票以給付前3 期貨款，實與全可達
    公司一般作法相違，可見被告確曾擔保騰歡公司之信用狀況
    無虞。再承上述關於騰歡公司給付1 個月期支票一事，全可
    達公司本拒絕收受且不願再與騰歡公司交易，係因被告一再
    擔保騰歡公司信用無虞、接下來一定會給付現金或即期支票
    云云，全可達公司始有如附表所示編號4 至6 之出貨。換言
    之，若非被告未履行徵信任務即逕擔保騰歡公司之信用狀況
    ，全可達公司不至於陸續出貨6 筆累積貨款高達254 萬餘元
    ，是被告意圖為騰歡公司之不法利益而為違背徵信任務之行
    為，與全可達公司無法回收附表所示貨款而受有財產上損害
    ，應具相當因果關係甚明。
  (六)至被告雖提出騰歡公司之「郭清和」名片1 張為憑（見本院
    卷第19頁），但無法提供「郭清和」之年籍資料，本院無從
    調查是否真有「郭清和」其人，且查名片上之行動電話門號
    亦非登記為「郭清和」所有，此有和信電訊公司回文可考（
    見本院卷第38至39頁）；又吳進良、丁○○、黃薏珈、楊志
    毅、張進德、吳玉東、林紀杰雖共同藉由騰歡公司名義訂貨
    ，以現金或短期支票支付貨款取得廠商信任後，使廠商誤信
    騰歡公司之支付能力，而陸續同意先出貨、後付款，以此方
    式詐取廠商貨物存放在桃園縣龜山鄉○○路46號等地，並以
    5 折之低價售至香港等地變現，涉有詐欺罪嫌，業經臺灣板
    橋地方法院檢察署檢察官提起公訴在案，有起訴書1 份附卷
    可參（見本院卷第120 至125 頁），但經本案被告指認該案
    各被告之口卡照片均非伊接洽之「郭清和」（見本院卷第13
    6 頁），該案亦無查扣全可達公司如附表所示之貨物，因此
    ，本院無從傳訊「郭清和」到庭陳述其與被告交涉之細節，
    亦難認定「郭清和」與該案起訴被告間有何犯意聯絡或行為
    分擔，自難遽為有利於被告之證明。況觀諸前開起訴書所載
    之犯罪手法，係以數次正常付款為詐術使人陷於錯誤而繼續
    出貨，反觀本案全可達公司從未收受騰歡公司給付之現金或
    即期支票，即無該案起訴書所指之詐術行為可言，被告亦無
    理由推諉其徵信任務。從而，被告既未至現場勘查、未簽訂
    書面契約、亦未取得騰歡公司給付之現金或即期支票，其未
    盡徵信任務之事實已明，被告上開所辯均不足卸免其責。
  (七)綜上所述，本案事證明確，被告係為全可達公司處理接洽客
    戶並評估交易風險業務之人，竟違背全可達公司一般徵信及
    交易流程，連續輕率擔保騰歡公司之信用狀況，全可達公司
    始如附表所示連續出貨6 筆予騰歡公司，嗣因貨款無法收回
    ，致全可達公司受有財產損害等事實，洵堪認定，應予依法
    論罪科刑。
三、論罪科刑之依據：
  (一)查被告行為後，刑法於94年1 月7 日修正通過，於94年2 月
    2 日公布，於95年7 月1 日施行，其中刪除刑法第56條，並
    修正第2 條、第33條、第41條等規定。按行為後法律有變更
    者，適用行為時之法律，但行為後之法律有利於行為人者，
    適用最有利於行為人之法律，現行刑法第2 條第1 項訂有明
    文。此條規定乃與刑法第1 條罪刑法定主義契合，而貫徹法
    律禁止溯及既往原則，係規範行為後法律變更所生新舊法律
    比較適用之準據法，是刑法第2 條本身雖經修正，但刑法第
    2 條既屬適用法律之準據法，本身尚無比較新舊法之問題，
    應一律適用裁判時之現行刑法第2 條規定以決定適用之刑罰
    法律，先予辨明。又以本次刑法修正之比較新舊法，應就罪
    刑有關之共犯、未遂犯、想像競合犯、牽連犯、連續犯、結
    合犯，以及累犯加重、自首減輕暨其他法定加減原因（如身
    分加減）與加減例等一切情形，綜其全部罪刑之結果而為比
    較，最高法院95年5 月23日著有95年度第8 次刑庭會議決議
    可資參照。經查：
  (1)刑法第342 條1 項背信罪，法定刑得處銀元1 千元以下罰金
    ，據修正後刑法施行法增訂第1 條之1 ：「中華民國94年1
    月7 日刑法修正施行後，刑法分則編所定罰金之貨幣單位為
    新臺幣。94年1 月7 日刑法修正時，刑法分則編未修正之條
    文定有罰金者，自94年1 月7 日刑法修正施行後，就其所定
    數額提高為30倍。但72年6 月26日至94年1 月7 日新增或修
    正之條文，就其所定數額提高為3 倍」及刑法第33條第5 款
    修正為：「主刑之種類如下：五、罰金：新臺幣1 千元以上
    ，以百元計算之」等規定，是依修正後之法律，刑法背信罪
    所得科處之罰金刑最高額維持不變，最低額則提高為新臺幣
    1 千元，是比較修正前、後之刑罰法律，自以被告行為時關
    於科處罰金刑之法律較有利於被告。
  (2)又刑法第56條連續犯之規定業於94年2 月2 日修正公布刪除
    ，是於新法修正施行後，被告之數犯罪行為，即須分論併罰
    。此刪除雖非犯罪構成要件之變更，但顯已影響行為人刑罰
    之法律效果，自屬法律有變更，依新法第2 條第1 項規定，
    比較新、舊法結果，仍應適用較有利於被告之行為時法律即
    舊法論以連續犯，此亦有最高法院95年度第8 次刑事庭會議
    決議參照。
  (3)從而，揆諸前揭最高法院決議及修正後刑法第2 條第1 項前
    段、後段規定之「從舊、從輕」原則，關於罰金刑及連續犯
    部分應適用被告行為時之法律，即修正前刑法及罰金罰鍰提
    高標準條例之相關規定，予以論處。
  (二)故核被告所為，係犯刑法第342 條第1 項背信罪。被告自94
    年11月16日起至同12月19日，先後多次違背徵信任務說服全
    可達公司出貨予騰歡公司之犯行，時間緊接，罪名與犯罪構
    成要件相同，顯係基於概括犯意而為，應依修正前刑法第56
    條關於連續犯之規定論以一罪，並加重其刑。爰審酌被告前
    無犯罪紀錄，素行良好，此有臺灣高等法院被告前案紀錄表
    在卷可按（見本院卷第159 頁），但被告任職於全可達公司
    已1 年有餘，明知對於首次交易客戶之徵信評估將影響貨款
    可否順利回收，甚為重要，竟規避一般之徵信流程，徒以「
    郭清和」為其舊識而陸續出貨6 筆、貨款高達254 萬餘元於
    騰歡公司，對於全可達公司之損害甚鉅，且被告犯罪後，雖
    曾於95年1 月2 日簽立切結書及本票2 紙表示願意賠償全可
    達公司之損害（見偵查卷第4 至5 頁），但旋於95年1 月9
    日提出騰歡公司詐欺背信之告訴（見偵查卷第26頁），且於
    本案偵審程序中始終否認有何背信犯行，並辯稱上開切結書
    及本票係受全可達公司脅迫所簽（見偵查卷第30至31頁），
    然就該本票債權之存否，業經本院臺北簡易庭以95年度簡字
    第7574號民事簡易判決駁回其確認本票債權不存在之訴確定
    在案（見本院卷第23頁），顯見被告仍試圖卸責，難認已有
    悔意等一切情狀，量處有期徒刑10月，以示懲儆。
據上論斷，應依刑事訴訟法第299 第1 項前段，94年2 月2 日修
正後刑法第2 條第1 項前段，94年2 月2 日修正前刑法第56條、
第342 條第1 項，罰金罰鍰提高標準條例第1 條前段，判決如主
文。
本案經檢察官楊碧瑛到庭執行職務。
中　　華　　民　　國　　96　　年　　2 　　月　　27　　日
　　　　　　　　　刑事第六庭審判長  法　官　周占春
                                    法  官  趙子榮
                                    法  官  林晏如
上正本證明與原本無異。
如不服本判決，應於判決送達後10日內向本院提出上訴狀（應抄
附繕本）。告訴人或被害人如對於本判決不服者，應具備理由請
求檢察官上訴，其上訴期間之計算係以檢察官收受判決正本之日
期為準。
                                    書記官  沈芳君
中　　華　　民　　國　　96　　年　　2 　　月　　27　　日
附錄本案論罪科刑法條全文：
中華民國刑法第342條
為他人處理事務，意圖為自己或第三人不法之利益，或損害本人
之利益，而為違背其任務之行為，致生損害於本人之財產或其他
利益者，處5 年以下有期徒刑、拘役或科或併科1 千元以下罰金
。
前項之未遂犯罰之。
┌──┬──────┬───┬────────┬───┬─────┐
│編號│  出貨日期  │出貨單│    貨物名稱    │ 數量 │ 貨款金額 │
│    │            │ 號碼 │                │      │（新臺幣）│
├──┼──────┼───┼────────┼───┼─────┤
│ １ │94年11月16日│000311│TOHO-LV電解水機 │  6台 │  105,000 │
│    │            │      ├────────┼───┼─────┤
│    │            │      │配件包          │  6包 │    3,600 │
│    │            │      ├────────┼───┼─────┤
│    │            │      │TOHO本體濾心    │  6支 │    6,000 │
├──┼──────┼───┼────────┼───┼─────┤
│ ２ │94年11月21日│000320│TOHO-LV電解水機 │ 15台 │  262,500 │
│    │            │      ├────────┼───┼─────┤
│    │            │      │配件包          │ 15包 │    9,000 │
│    │            │      ├────────┼───┼─────┤
│    │            │      │TOHO本體濾心    │ 15支 │   15,000 │
├──┼──────┼───┼────────┼───┼─────┤
│ ３ │94年11月24日│000328│TOHO-LV電解水機 │ 14台 │  245,000 │
│    │            │      ├────────┼───┼─────┤
│    │            │      │配件包          │ 14包 │    8,400 │
│    │            │      ├────────┼───┼─────┤
│    │            │      │TOHO本體濾心    │ 14支 │   14,000 │
├──┼──────┼───┼────────┼───┼─────┤
│ ４ │94年12月7日 │000341│TOHO-LV電解水機 │ 30台 │  525,000 │
│    │            │      ├────────┼───┼─────┤
│    │            │      │配件包          │ 30包 │   18,000 │
│    │            │      ├────────┼───┼─────┤
│    │            │      │TOHO本體濾心    │ 30支 │   30,000 │
├──┼──────┼───┼────────┼───┼─────┤
│ ５ │94年12月12日│000348│TOHO-LV電解水機 │ 30台 │  525,000 │
│    │            │      ├────────┼───┼─────┤
│    │            │      │配件包          │ 30包 │   18,000 │
│    │            │      ├────────┼───┼─────┤
│    │            │      │TOHO本體濾心    │ 30支 │   30,000 │
├──┼──────┼───┼────────┼───┼─────┤
│ ６ │94年12月19日│000460│TOHO-LV電解水機 │ 37台 │  647,500 │
│    │            │      ├────────┼───┼─────┤
│    │            │      │配件包（不含酸性│ 37包 │   16,650 │
│    │            │      │水龍頭）        │      │          │
│    │            │      ├────────┼───┼─────┤
│    │            │      │TOHO本體濾心    │ 37支 │   37,000 │
├──┼──────┼───┼────────┼───┼─────┤
│ ７ │94年11月29日│000332│上述交易5％稅金 │      │   33,425 │
├──┼──────┴───┴────────┴───┴─────┤
│合計│                                                2,549,075 │
└──┴─────────────────────────────┘
